臺灣臺北地方法院民事判決　　　　　　　　　　　　九十三年度訴字第一七八八號
　　原　　　告　乙○○○
　　訴訟代理人　邱松根律師
　　被　　　告　華僑商業銀行股份有限公司
　　法定代理人　丙○○
　　訴訟代理人　甲○○
右當事人間請求確認抵押權不存在事件，本院於中華民國九十三年八月十八日言詞辯
論終結，判決如左：
    主    文
原告之訴駁回。
訴訟費用由原告負擔。
    事實及理由
一、本件原告起訴主張被告對其無保證債權或抵押權，竟以其對伊享有新台幣（下同
    ）一百七十六萬一千八百零五元及其利息、違約金之債權為由，於九十一年二月
    二十一日向台灣士林地方法院聲請發給支付命令（九十一年促字第五○五九號）
    ，其後被告復以其對訴外人葉蘇麗雲享有借款一百四十四萬三千五百八十九元及
    其利息、違約金債權及原告曾以所有系爭台北縣汐止市鄉○○段過港小段○○二
    九─○○一八地號之土地及台北縣汐止市鄉○○段過港小段○○四一三建號之建
    物（門牌號碼為台北縣汐止市○○路八九號四樓）擔保訴外人葉蘇麗雲對被告所
    負一切債務之清償責任，設定二百三十萬元之最高限額抵押權予被告，向台灣士
    林地方法院聲請裁定拍賣原告所有財產（九十二年拍字第一六七三號），是其因
    法律關係之存否不明確，致私法上之地位有受侵害之危險，有即受確認判決之法
    律，為此提起本件訴訟，核其所請，於法尚無不合，合先敘明。
二、原告起訴主張：被告前以原告乙○○○於八十六年十月二十七日出具保證書與被
    告，承諾以本金二百萬元為限額，就訴外人葉蘇麗雲對被告現在及將來所負之借
    款、票款、透支、墊款、保證、損害賠償及其他一切債務負連帶清償之責，嗣葉
    蘇麗雲於八十九年十二月廿九日向被告借款兩筆合計一百八十萬元，並自九十年
    六月二十九日起即遲未依約繳息，經被告催討迄今尚積欠被告一百七十六萬一千
    八百零五元為由，於九十一年二月二十一日向台灣士林地方法院聲請發給支付命
    令（九十一年促字第五○五九號）。其後被告復以上開債權及原告曾以所有台北
    縣汐止市鄉○○段過港小段○○二九─○○一八地號之土地及台北縣汐止市鄉○
    ○段過港小段○○四一三建號之建物（門牌號碼為台北縣汐止市○○路八九號四
    樓）之不動產擔保訴外人葉蘇麗雲對被告所負一切債務之清償責任，設定二百三
    十萬元之最高限額抵押權（存續期間自八十六年十月二十八日起至一百十六年十
    月二十七日止）予被告（約定債務清償日期依照各個債務契約所定清償日期）為
    據，向台灣士林地方法院聲請裁定拍賣原告所有財產（九十二年拍字第一六七三
    號），實則（一）訴外人葉蘇麗雲於八十六年十月間邀由原告為保證人簽訂保證
    書及約定書，提供原告所有台北縣汐止市鄉○○段過港小段○○二九─○○一八
    地號之土地及台北縣汐止市鄉○○段過港小段○○四一三建號之建物（門牌號碼
    為台北縣汐止市○○路八九號四樓）不動產，設定最高限額抵押權二百三十萬元
    予被告，僅係擔保葉蘇麗雲八十六年十一月二十一日借款債務之清償，而葉蘇麗
    雲就該筆借款早已清償完畢，至訴外人葉蘇麗雲八十九年十一月二十九日借款一
    百四十萬元及四十萬元，原告並不知情更未作該借該借款保證人；（二）況訴外
    人葉蘇麗雲另於八十五年十二月三十日以其所有台北市○○區○○段三小段第八
    ○二號土地及台北市○○○路○段三巷四八號一樓建物，設定最高限額七百二十
    萬元抵押權給被告，擔保其對被告一切債務之清償，而被告同意塗銷該訴外人葉
    蘇麗雲抵押權設定登記不就該抵押物全部取償，顯見其拋棄為其擔保之物權，依
    民法第七百五十一條規定，為保證人之原告就其所拋棄權利之限度內，自可免其
    責任；（三）本件兩造間抵押權設定契約書「申請登記以外之約定事項欄」記載
    其他特約事項詳如附件其他約定事項之規定。而該「其他約定事項」第一項第一
    、二款「擔保物提供人所提供本抵押物之擔保範圍，依照左列第　款之約定；「
    (一)債務人對抵押權人於　年　月　日所立貸款契約發生之債務：：(二)債務人對抵
    押權人現在及將來所負之借款、墊款、票據、保證、承兌、透支及其他授信有關
    債務：：」所約定抵押物擔保範圍明顯不同，抵押人責任輕重懸殊。兩造簽約時
    於該約定事項既未明白選定，依該二款所記載不同之債務人發生債務之態樣，及
    參照消費者保護法第十一條第二項規定「定型化契約條款如有疑義時，應為有利
    於消費者之解釋」，第十二條之第一項「定型化契約中之條款違反誠信原則，對
    消費者顯失公平者無效」，原告抵押物之擔保範圍，自應為該「其他約定事項書
    」第一項第一款之約定。即原告抵押物僅擔保契約簽訂時訴外人葉蘇麗雲八十六
    年十一月二十一日之定額借款，而不擔保三年以後之葉女其他該另二筆借款。尤
    其「其他約定事項約定」，既未經辦理抵押權設定登記，自非本件登記抵押權擔
    保效力所及，被告更不得主張就系爭抵押物拍賣取償，故兩造間已無保證、抵押
    債權債務關係存在，原告自有依法提起本件確認之訴以除去上述不安狀態之必要
    等情，為此提起本件訴訟等情。並聲明：(1)確認兩造間一百三十七萬七千六百四
    十八元，及自九十三年四月十五日起至清償日止，按年息百分之七計算之利息，
    及按上開利率百分之二十計算之違約金之保證債權債務關係不存在。(2)、確認被
    告與訴外人葉蘇麗雲間之一百三十七萬七千六百四十八元，及自九十三年四月十
    五日起至清償日止，按年息百分之七計算之利息，及按上開利率百分之二十計算
    之違約金之（即系爭不動產抵押權所擔保）債權債務關係不存在。
三、被告則以：本件緣起於訴外人葉蘇麗雲於八十五年十二月間提供其所有台北市○
    ○○路之不動產為擔保，前後向被告借款五百四十萬元及六十萬元，其後葉蘇麗
    雲另有資金需求，擬再向被告借款一百八十萬元，惟前開不動產之價值已不足擔
    保，是葉蘇麗雲始洽由原告追加提供系爭原告所有之汐止不動產設定最高限額二
    百三十萬元之抵押權予被告，以擔保第三人葉蘇麗雲對被告所負借款債務，而訴
    外人葉蘇麗雲旋於八十六年十一月十日向被告借款一百八十萬元，其後，案外人
    葉蘇麗雲向被告所借前開三筆借款曾陸續到期續借，其中借款一百八十萬元部分
    ，最後一次於八十九年十一月二十九日辦理續借（由葉蘇麗雲向被告借款一百四
    十萬元及四十萬元），詎料，第三人葉蘇麗雲自九十一年十月十日起即未依約繳
    納本息，迄今尚積欠被告本金一百三十七萬七千六百四十八元及自九十三年四月
    十五日起至清償日止，按年息百分之五計算之利息，及按上開利率百分之二十計
    算之違約金仍未清償，是被告依法聲請拍賣系爭抵押標的物求償，於法自無不合
    ，此與原告是否為系爭債務之保證人無關，原告主張系爭抵押權僅係擔保八十六
    年間借款債權，且該借款債權已清償完畢云云，顯就最高限額抵押權之性質、意
    義等，有所誤解，應無可採。另原告前於八十六年十月二十七日簽立保證書予被
    告，承諾保證凡葉蘇麗雲對被告所負借款、票款及其他一切債務，以本金二百萬
    元為限額，及其利息、遲延利息、違約金等，願負連帶清償之責，該保證契約屬
    未定期限之最高限額保證契約，而訴外人葉蘇麗雲對被告既負有前開借款債務，
    迄未清償，原告未終止保證契約依約自應負連帶保證人清償責任，詎原告竟謂兩
    造間保證之債權債務關係不存在，實無可取。至訴外人葉蘇麗雲另曾提供所有新
    生北路三段三巷四八號一樓房地，設定最高限額七百二十萬元整之抵押權予被告
    ，前因葉蘇麗雲同時清償對被告所負之另二筆借款及其利息暨違約金等計六百二
    十六萬五千元債務，而該不動產價值前於八十五年間即僅約值五百四十餘萬元（
    近幾年來不動產價值普遍滑落），被告始同意塗銷前開抵押權，並無所謂拋棄擔
    保物權之情事，是原告主張被告有拋棄擔保物權情事，其依民法第七百五十一條
    規定得主張免責云云，自無可取等語，資為抗辯。並聲明：原告之訴駁回。
四、兩造不爭執之事項：
(1)、原告前於八十六年十月間就訴外人葉蘇麗雲對原告所負之債務與被告訂立保證契
    約，以本金二百萬元為限，擔任訴外人葉蘇麗雲前開債務之連帶保證人，雙方並
    於八十六年十月二十七日簽定保證書、約定書。
(2)、原告並於八十六年十月二十八日與被告合意簽定土地及建築改良物抵押權設定契
    約書（含其他約定事項），以系爭台北縣汐止市鄉○○段過港小段○○二九─○
    ○一八地號之土地及台北縣汐止市鄉○○段過港小段○○四一三建號之建物（門
    牌號碼為台北縣汐止市○○路八九號四樓）設定最高限額抵押權二百三十萬元予
    被告，擔保訴外人葉蘇麗雲對被告之債務，並持之向台北縣汐止地政事務所辦理
    抵押權設定登記完畢，抵押權之存續期間為八十六年十月二十八日至一百一十六
    年十月二十七日。
(3)、訴外人葉蘇麗雲於(1)八十六年十一月十日向被告借款一百八十萬元；(2)八十六年
    十一月二十一日向被告借款五百三十一萬五千八百六十六元；(3)八十八年七月十
    三日向被告借款六十萬元，並於八十九年一月十八日另訂增補借據，將借款清償
    期日變更九十四年一月二十日；(4)八十九年十一月二十九日向被告借款二筆（一
    百四十萬元及四十萬元），訴外人葉蘇麗雲就上開借款，均出具借據予被告收執
    。
(4)、訴外人葉蘇麗雲曾提供其所有台北市○○區○○段三小段八○二地號土地及其上
    台北市○○區○○段三小段一二八二建號（門牌號碼台北市○○○路○段三巷四
    八號一樓）建物，設定本金最高限額七百二十萬元之抵押權予被告。其後被告於
    訴外人葉蘇麗雲清償其於八十六年十一月二十一日向被告所借之五百三十一萬五
    千八百六十六元及八十八年七月十三日向被告所借之六十萬元（此借款於八十九
    年一月十八日以增補借據將借款清償期日變更九十四年一月二十日）之借款債務
    後，塗銷訴外人葉蘇麗雲所有前揭房地之抵押權設定登記。
(5)、訴外人葉蘇麗雲對被告之一切債務（含借款債務）經結算後，僅餘本金一百三十
    七萬七千六百四十八元，及自九十三年四月十五日起至清償日止，按年息百分之
    七計算之利息，及按上開利率百分之二十計算之違約金未為清償。
五、兩造爭執之要旨及本院得心證之理由：本件原告主張訴外人葉蘇麗雲於八十九年
    十一月二十九日向被告借款一百四十萬元及四十萬元，非屬其於八十六年十月與
    被告所訂保證契約之保證範圍，亦非其以所有台北縣汐止市鄉○○段過港小段○
    ○二九─○○一八地號之土地及台北縣汐止市鄉○○段過港小段○○四一三建號
    之建物設定最高限額抵押權二百三十萬元之抵押權之擔保範圍所及云云，為被告
    所否認，且以前揭詞情置辯，是本件應審酌者厥為：原告於八十六年十月二十七
    日簽定保證書及約定書，其保證之範圍，是否及於訴外人葉蘇麗雲於八十九年十
    一月二十九日之一百四十萬元及四十萬元借款債務；原告於八十六年十月二十八
    日其所有之系爭房地設定最高限額抵押權二百三十萬元予被告，擔保訴外人葉蘇
    麗雲對被告之債務，擔保範圍是否及於訴外人葉蘇麗雲於八十九年十一月二十九
    日向被告借款一百四十萬元及四十萬元之債務；被告是否有拋棄訴外人葉蘇麗雲
    於八十六年十一月十日借款一百八十萬元之擔保物權之事等項，茲分論如下：
（一）、按「保證人與債權人約定就債權人與主債務人間所生一定債之關係範圍內之
        不特定債務，預定最高限額，由保證人保證之契約，學說上稱為最高限額保
        證。此種保證契約如定有期間，在該期間內所生約定範圍內之債務，不逾最
        高限額者，均為保證契約效力所及；如未定期間，保證契約在未經保證人依
        民法第七百五十四條規定終止或有其他消滅原因以前，所生約定範圍內之債
        務，亦同。故在該保證契約有效期間內，已發生約定範圍內之債務，縱因清
        償或其他事由而減少或消滅，該保證契約依然有效，嗣後所生約定範圍內之
        債務，於不逾最高限額者，債權人仍得請求保證人履行保證責任。」最高法
        院著有七十七年台上字第九四三號判例可資參照。經查：
    １、本件兩造於保證契約明定：「連帶保證人茲向華僑商業銀行股份有限公司（
        簡稱華僑銀行或貴行）保證凡葉蘇麗雲對貴行（包括總行及所屬各分支機構
        ）現在（包括過去所負仍未清償者）及將來所負之借款、票款、透支、墊款
        、保證、及其他一切債務，以本金新台幣貳佰萬元正（或等值）為限額，及
        其利息、遲延利息、違約金、損害賠償及有關履行上開債務所需之一切費用
        等，保證人願負連帶清償之責。：：第三條：本保證未定有期間，保證人得
        隨時以通知貴行終止保證契約：：」一節，有兩造不爭執其真正之八十六年
        十月二十七日保證書附卷足憑，是兩造間之保證契約核屬未定期間之最高限
        額連帶保證契約。
    ２、本件原告雖主張伊所保證之主債務人葉蘇麗雲八十六年十一月二十一日借款
        債務一百八十萬元業已清償，原告並未對葉蘇麗雲八十九年十一月二十九日
        借款一百四十萬元及四十萬元另為保證云云，惟揆諸首揭說明可知，在最高
        限額保證契約有效期間內，已發生約定範圍內之債務，縱因清償或其他事由
        而減少或消滅，該保證契約依然有效，嗣後所生約定範圍內之債務，於不逾
        最高限額者，債權人仍得請求保證人履行保證責任，是本件縱原告主張之葉
        蘇麗雲於八十六年十一月二十一日之一百八十萬元借款已清償一節，確屬實
        情，惟原告既未依約定方式向被告為終止保證契約之意思表示，則在兩造系
        爭保證契約有效期間內，訴外人葉蘇麗雲（即主債務人）於八十九年十一月
        二十九日向被告借款一百四十萬元及四十萬元，既未逾約定之本金二百萬元
        限額範圍，原告（連帶保證人）自仍應就主債務人葉蘇麗雲上開借款債務對
        被告負連帶清償之責任。原告空言兩造間已無保證之債權、債務關係存在云
        云，自無可採。
    ３、末按民法第七百五十一條所謂債權人拋棄為其債權擔保之物權者，應指債權
        人在債權尚未獲償之前，既有行使擔保物權取償之權利，而竟拋棄不行使之
        謂。若其債權已依行使擔保物權以外方法獲償，則原得行使擔保物權之權利
        即已喪失，嗣後因而塗銷該擔保物權（如抵押權等）登記，自無拋棄擔保物
        權之可言（最高法院七十五年度台再字第一四號判決參照），本件被告於訴
        外人葉蘇麗雲清償其於八十六年十一月二十一日向被告所借之五百三十一萬
        五千八百六十六元及八十八年七月十三日向被告所借之六十萬元（此借款於
        八十九年一月十八日以增補借據將借款清償期日變更九十四年一月二十日）
        之借款債務後，塗銷訴外人葉蘇麗雲前所提供其台北市○○區○○段三小段
        八○二地號土地及其上台北市○○區○○段三小段一二八二建號（門牌號碼
        台北市○○○路○段三巷四八號一樓）建物，設定予被告之本金最高限額七
        百二十萬元之抵押權，已如前述，則被告係以行使擔保物權以外方法獲償債
        權，則嗣後因而塗銷前揭抵押權登記，自無拋棄擔保物權之可言；況訴外人
        葉蘇麗雲對被告所負債務有多數擔保物權同時存立，被告縱塗銷訴外人葉蘇
        麗雲所有台北市○○區○○段三小段八○二地號土地及其上台北市○○區○
        ○段三小段一二八二建號（門牌號碼台北市○○○路○段三巷四八號一樓）
        建物上所設定之本金最高限額七百二十萬元抵押權，惟其尚對原告所有系爭
        台北縣汐止市鄉○○段過港小段○○二九─○○一八地號之土地及台北縣汐
        止市鄉○○段過港小段○○四一三建號之建物（門牌號碼為台北縣汐止市○
        ○路八九號四樓）享有最高限額二百三十萬元之抵押權未為拋棄，是原告於
        該抵押權權利範圍（二百三十萬元）內之己身所負保證限額二百萬元範圍，
        仍應依約負連帶保證之責。其僅執被告同意塗銷訴外人葉蘇麗雲所有台北市
        中山區○○段○○段八○二地號及其上台北市○○區○○段三小段一二八二
        建號建物之本金最高限額七百二十萬元之抵押權設定，遽謂被有拋棄擔保物
        權之事，伊可免除保證責任及擔保責任云云，委無可採。
（二）、次按「所謂最高限額之抵押契約，係指所有人提供抵押物，與債權人訂立在
        一定金額之限度內，擔保現在已發生及將來可能發生之債權之抵押權設定契
        約而言。此種抵押權所擔保之債權，除訂約時已發生之債權外，即將來發生
        之債權，在約定限額之範圍內，亦為抵押權效力所及。雖抵押權存續期間內
        已發生之債權，因清償或其他事由而減少或消滅，原訂立之抵押契約依然有
        效，嗣後在存續期間內陸續發生之債權，債權人仍得對抵押物行使權利。此
        種抵押契約如未定存續期間，其性質與民法第七百五十四條第一項所定就連
        續發生之債務為保證而未定有期間之保證契約相似，類推適用同條項規定，
        抵押人固得隨時通知債權人終止抵押契約，對於終止契約後發生之債務，不
        負擔保責任。反之，此種抵押契約定有存續期間者，訂立契約之目的，顯在
        擔保存續期間內所發生之債權，凡在存續期間所發生之債權，皆為抵押權效
        力所及，於存續期間屆滿前所發生之債權，債權人在約定限額範圍內，對於
        抵押物均享有抵押權，除債權人拋棄為其擔保之權利外，自無許抵押人於抵
        押權存續期間屆滿前，任意終止此種契約。」、「抵押權所擔保之債權，其
        種類及範圍，屬於抵押權之內容，依法應經登記，始生物權之效力，但如因
        內容過於冗長，登記簿所列各欄篇幅不能容納記載，可以附件記載，作為登
        記簿之一部分。因此關於最高限額抵押權所擔保之債權，雖未記載於土地登
        記簿，然於聲請登記時提出之最高限額抵押權設定契約書，有該項債權之記
        載者，此契約書既作為登記簿之附件，自為抵押權效力所及。」亦經最高法
        院著有六十六年台上字第一○九七號、八十四年台上字第一九六七號判例足
        參。
    １、經查，本件原告於八十六年十月二十八日與被告合意簽定土地及建築改良物
        抵押權設定契約書（含其他約定事項），以系爭台北縣汐止市鄉○○段過港
        小段○○二九─○○一八地號之土地及台北縣汐止市鄉○○段過港小段○○
        四一三建號之建物（門牌號碼為台北縣汐止市○○路八九號四樓）設定最高
        限額抵押權二百三十萬元予被告，擔保訴外人葉蘇麗雲對被告之貸款債務，
        並持之向台北縣汐止地政事務所辦理抵押權設定登記完畢，抵押權之存續期
        間為八十六年十月二十八日至一百一十六年十月二十七日，而兩造間抵押權
        押權，係為擔保訴外人葉蘇麗雲（即債務人）於抵押權存續期間（八十六年
        十月二十八日至一百一十六年十月二十七日）所生之借（貸）款、墊款、票
        據、保證、承兌、透支及其他授信有關債務（包括本金、利息、遲延利息、
        違約金等等）之清償，兩造併以其他約定事項為抵押權設定契約書之附件聲
        請登記，並於最高限額抵押權設定契約書予以記載等情，則有兩造不爭執其
        真正之抵押權設定契約書擔保權利總金額欄、利息、遲延利息、違約金、債
        務清償日期欄、申請登記以外之約定事項欄記載「最高限額新台幣二百三十
        萬元、依照各個債務契約所約定之利率計算、依照各個債務契約所約定之違
        約金計收標準計算、依照各個債務契約所約定之清償日期。其他特約事項詳
        如附件其他約定事項之規定。」等語及其他約定事項第一條約定可稽，從而
        ，原告所提供之抵押物擔保範圍自應及於擔保存續期間內債務人（即訴外人
        葉蘇麗雲）所發生之債務，是債務人葉蘇麗雲於八十九年十一月二十九日向
        被告借款一百四十萬元及四十萬元，於未逾約定最高限額二百三十萬元之範
        圍內，被告（債權人）就未獲清償之借款債權自得對系爭抵押物行使權利。
        原告主張系爭抵押權僅係擔保葉蘇麗雲八十六年十一月二十一日借款債務之
        清償，「其他約定事項約定」未經辦理抵押權設定登記，自非本件登記抵押
        權擔保效力所及，被告不得就系爭抵押物拍賣取償云云，即無可取。
    ２、至消費者保護法乃為保護消費者權益，促進國民消費生活安全，提昇國民消
        費生活品質，所制定（消費者保護法第一條參照）又消費者保護法所稱之消
        費者，係指以消費為目的而為交易、使用商品或接受服務者而言，此觀同法
        第二條第一款規定自明。本件兩造間締訂之抵押權設定契約非以消費為目的
        而為交易、使用商品或接受服務，自無消費者保護法之適用，原告主張本件
        抵押權設定契約有消費者保護法第十一條第二項、第十二條之第一項規定之
        適用，應屬誤會，併此說明。
六、末查，本件被告辯稱訴外人葉蘇麗雲迄今尚積欠被告本金一百三十七萬七千六百
    四十八元，及自九十三年四月十五日起至清償日止，按年息百分之五計算之利息
    、按上開利率百分之二十計算之違約金未為清償等情，業據被告提出借據及借款
    攤還明細資料為證，且為原告所不爭執，足堪採信，從而，原告就此依兩造間保
    證、抵押權擔保契約行使權利，自無不合；原告訴請確認被告對其於此範圍內之
    保證債權不存在、被告對訴外人葉蘇麗雲於此範圍內之擔保債權不存在，為無理
    由，應予駁回。
七、本件因事證已臻明確，兩造其餘攻擊、防禦方法及所為之立證，經核與判決之結
    果不生影響，無庸逐一論述，併予敘明。
八、結論：本件原告之訴為無理由，爰依民事訴訟法第七十八條，判決如主文。
中　　　華　　　民　　　國　　九十三　　年　　　八　　　月　　 二十 　　日
                              民事第四庭  法  官  周玫芳
右為正本係照原本作成
如對本判決上訴，須於判決送達後廿日內向本院提出上訴狀
中　　　華　　　民　　　國　　九十三　　年　　　八　　　月　　 二十 　　日
                                          書記官  郭麗琴
